臺灣高等法院刑事判決　　　　　　　　　　　　　九十三年度上訴字第二二一六號
　　上　訴　人
　　即　被　告　甲○○
　　選任辯護人　連鳳翔律師
　　上　訴　人
　　即　被　告　乙○○
右上訴人因偽造文書案件，不服臺灣臺北地方法院九十二年度訴字第一四五０號，中
華民國九十三年七月九日第一審判決（聲請簡易判決處刑案號：臺灣臺北地方法院檢
察署九十二年度偵字第一四三九七號、九十二年偵緝字第八六五號），提起上訴，本
院判決如左：
    主  文
原判決撤銷。
甲○○、乙○○共同行使偽造公文書，足以生損害於公眾及他人，甲○○處有期徒刑
貳年；乙○○處有期徒刑壹年貳月。偽造如附表所示之印章、印文均沒收。
    事  實
一、甲○○與乙○○原為男女朋友，賴世岳（由原審另案審結）為甲○○之小學同學
    ，甲○○、乙○○與賴世岳明知乙○○於民國八十四年三月九日至八十八年七月
    十五日間未在方益企業有限公司（下稱方益公司）任職，賴世岳於八十六年十月
    二十二日至八十八年八月四日間未在恆聖企業有限公司（下稱恆聖公司）任職，
    為順利向金融機構貸款款項，竟共同基於行使偽造私文書、特種文書及公文書之
    犯意聯絡，先由甲○○、乙○○於八十八年七月十日至臺北縣新莊市某處，約定
    以新臺幣（下同）六萬元之代價於貸款獲准後支付予有偽造上開文書犯意聯絡之
    真實姓名年籍不詳之「劉」姓成年男子經其同意而交付渠等取得偽造之上開公司
    之各類所得扣繳暨免扣繳憑單、在職證明書（先推由該劉姓成年男子利用不詳店
    名不詳刻印人員偽刻如附表一、二所示公司及負責人印章各一枚蓋用於各該在職
    證明書上，以偽造完成各該在職證明書）、乙○○勞工保險卡。旋推由甲○○即
    將貸款所需證件資料（含上開各偽造公、私文書及特種文書）送件由遠東銀行（
    如后述）受理而予行使，足生損害於遠東銀行、恆聖公司、方益公司及勞工保險
    局對於勞保資料管理之正確性。嗣甲○○、乙○○及賴世岳復於於八十八年八月
    十日許，共同意圖為自己不法之所有，至臺北市中正區○○○路○段一一二號一
    樓之遠東國際商業銀行股份有限公司臺北忠孝分行（下稱遠東銀行），以乙○○
    為借款人、賴世岳為連帶保證人，由乙○○及賴世岳填具遠東國際商業銀行自然
    人貸款、續借申請書暨徵信調查表、消費者小額貸款契約書、授信動用申請書及
    由乙○○及賴世岳為共同發票人、票面金額為三十萬元之本票一張，連同上開偽
    造之公司各類所得扣繳暨免扣繳憑單、在職證明卡、勞工保險卡等資料向遠東銀
    行使以供對保及申請小額貸款，使受理之行員林俊民與遠東銀行陷於錯誤，審核
    後貸與三十萬元，甲○○則分得十萬元，致生損害於遠東銀行、恆聖公司、方益
    公司，及勞工保險局對勞工資料管理之正確性。渠等（王、呂二人）復依約至新
    莊市交付六萬元予該劉姓成年男子。嗣於八十九年四月乙○○未再繳息，遠東銀
    行始知受騙，而查悉上情。
二、案經遠東銀行訴由臺北市政府警察局中正第一分局移送臺灣臺北地方法院檢察署
    檢察官偵查及檢察官自動檢舉聲請以簡易判決處刑，原法院認不宜以簡易判決處
    刑，改依通常程序審理。
    理  由
一、訊據被告乙○○對前述犯罪事實於原審及本院審理時坦承不諱；而被告甲○○雖
    坦承有與乙○○至新莊，並載乙○○及賴世岳至遠東銀行，且於遠東銀行同意貸
    款後取得十萬元之事實，惟否認有何偽造文書與詐欺之犯行，辯稱：其只是載乙
    ○○至新莊及遠東銀行辦理貸款事宜，不知道偽造之資料何來，亦未與劉姓男子
    接觸等語。經查：
（一）右揭事實，業據共同被告乙○○、共犯賴世岳原法院審理時以證人身分具結並
      當庭證述明確（原審卷依序五一至五九頁、六十至六十五頁），被告乙○○於
      本院亦坦認上開事實（詳本院九十三年八月十六日筆錄及審判筆錄），核與告
      訴人及證人林俊民（偵四四二五號卷三七頁）於警訊中證述相符，並有上開偽
      造之方益公司及恆聖公司八十七年度各類所得扣繳暨免扣繳憑單、偽造之乙○
      ○及賴世岳之在職證明書（單）、偽造之乙○○勞工保險卡、遠東國際商業銀
      行自然人貸款、續借申請書暨徵信調查表、三十萬元本票、消費者小額貸款契
      約書、授信動用申請書、乙○○及賴世岳之八十七年度各類所得歸戶清單、方
      益公司及恆聖公司回函（同上偵卷八至三二頁）、勞工保險局九十年六月七日
      保承字第一０一０一一九號、九十年六月二十一日九十保承字第一０一０八四
      五號函及其附件在卷（同卷六三、六五頁）可稽。足以佐證乙○○、賴世岳之
      陳述與事實相符。
（二）又查，依證人賴世岳證稱：「（庭呈在職證明單二紙，有何意見？）當初甲○
      ○有給我一張紙，上面寫有電話等資料稱如果人家問我，我就依上面資料來回
      答，又我記得資料上有公司名及電話，這張紙主要是叫我講我在何處工作，工
      作有多久。」（九十一年度偵緝字第三０四號九十一年三月十日訊問筆錄）、
      「（借款當時你在何處工作？）成衣店。（甲○○知道你在成衣店工作嗎？）
      不知道，他只知道我在工作，但是他知道我沒有在恆聖公司工作過。（你既然
      沒有在恆聖公司工作，為何你在徵信調查表上面寫明你在恆聖公司工作？）我
      是照著甲○○拿給我恆聖公司的資料背下來之後寫上去的。（到銀行辦貸款，
      你跟何人去的？）就是甲○○開車載我及甲○○的未婚妻，．．．。」（原法
      院九十三年二月三日審判筆錄）等語，及證人乙○○證述：「（偽造在職證明
      、勞工卡、扣繳憑單是何人偽造？）是甲○○透過一個姓「劉」的辦的，這些
      資料之前就送件了。」（九十二年度偵緝字第八六五號卷第二十一頁反面）、
      「（甲○○在現場，知道你沒有在方益公司上班，他有沒有說什麼？）沒有。
      （甲○○知道你當時沒有工作嗎？）知道。（你說有人教你填任職方益公司的
      人是何人？）我們當時稱呼他為劉代書。（他是在何時何地教你填的？）是在
      新莊，是在借款之前約一個月。（你是如何認識劉代書的？）是甲○○介紹的
      。（甲○○為何要介紹劉代書跟你認識？）因為要教我如何填申請表。（當時
      你是如何去新莊的？）甲○○開車載我去的。（銀行辦理對保的時候，何人和
      你在現場？）賴世岳及甲○○。」（原法院九十二年二月三日審判筆錄）等語
      。參以渠等（被告等及賴世岳）於至銀行對保前一週，被告甲○○告訴乙○○
      說銀行要其存摺，乙○○即依示持存摺至銀行等情，為乙○○於本院九十三年
      八月十六日庭詢時供明在卷，且乙○○於本院審判期日亦當庭供明本件詐貸係
      甲○○主導的甚明，在在足認被告甲○○於本件貸款當時對於賴世岳、乙○○
      並未在恆聖公司、方益公司任職等情知之甚詳，並於對保前持相關資料（含上
      開偽造公、私文書及及特種文書）送件至遠東銀行，且主導參與及配合賴世岳
      、乙○○以上開偽造之文書向遠東銀行貸款。復參酌被告甲○○亦自承：「我
      也是連帶保證人，因為我有案件，所以請我同學賴世岳當連帶保證人，乙○○
      有跟我提過，事成之後，要給那些提供資料的人錢，錢撥下來時有載呂女去新
      莊。」（九十二年度偵緝字第八六五號卷第二十八頁反面）、「．．．我當時
      需要錢，賴世岳是我找來當保證人的．．．我只是想要把貸款貸下來。」（原
      法院九十二年十二月十二日準備程序筆錄）、「（貸款辦下來後，你有無拿到
      貸款的錢？）有。我拿了將近十萬元。（既然貸款是她【即乙○○】個人的事
      且她也有可能被騙，為何又向她取十萬元？）因為錢已經貸款下來了。」（原
      法院九十三年五月二十七日審判筆錄）等語，堪認本件行使偽造之公司各類所
      得扣繳暨免扣繳憑單、在職證明卡、勞工保險卡等資料，使遠東銀行陷於錯誤
      而撥付三十萬元等情，被告甲○○、乙○○與賴世岳間有犯意聯絡與行為分擔
      。被告甲○○辯稱只是載乙○○至新莊及遠東銀行辦理貸款事宜，不知道偽造
      之資料何來，亦未與劉姓男子接觸等語，顯係卸責之詞，不足採信。
（三）綜上所述，本件事證明確，被告甲○○、乙○○犯行均堪以認定。
二、按扣繳憑單為私文書；在職證明書係關於服務或其他相類之證書；而所謂公文書
    ，乃公務員職務上制作之文書，為刑法第十條第三項所明定，是公文書非必須蓋
    有機關印鑑或關防，始足當之甚明。又勞工保險局承辦職員係依據法令從事於公
    務人員，為刑法第十條第二項規定之公務員。故勞工保險卡為勞工保險局職員以
    勞工保險局名義職務上製作之足以證明勞工投保之起始、經歷及目前是否仍然由
    何一僱主予以投保之公文書至明。是核被告甲○○、乙○○為辦理信用貸款，明
    知為偽造之扣繳憑單、在職證明書及勞工保險卡而仍持向遠東銀行行使，核被告
    二人所為，均係犯刑法第二百十六條、第二百十條行使偽造私文書罪；刑法第二
    百十七條第一項偽造印章、印文罪及第二百十六條、第二百十二條行使偽造特種
    文書罪；刑法第二百十六條、第二百十一條行使偽造公文書罪，第三百三十九條
    第一項詐欺取財罪。被告二人與不詳姓名劉姓成年男子利用不詳店名不詳刻印人
    員偽刻如附表一、二所示公司及負責人印章，為間接正犯，渠等就偽造上開私文
    書、特種文書、公文書犯行間，與賴世岳就行使上開私文書、特種文書、公文書
    及詐欺取財間，分別有犯意聯絡、行為分擔，各為共同正犯。被告等偽造上開公
    、私文書及特種文書之低度犯行，應為各該行使高度行為吸收，不另論罪；渠等
    偽刻附表一、二所示公司及負責人印章之低度犯行，應為高度之偽造印文犯行所
    吸收，不另論罪。偽造印文與行使特種文書間有方法與結果之牽連關係，為牽連
    犯，應從一重依偽造印文罪處斷（大法官會議釋字第八十二號參照）。被告二人
    以一行為同時行使偽造之乙○○、賴世岳扣繳憑單二私文書、行使偽造乙○○勞
    工保險卡公文書、與一行為同時偽造如附表一、二所示公司及負責人印文，各侵
    害數法益，觸犯數罪名，各為想像競合犯，應分依刑法第五十五條規定，從一較
    重之行使偽造公文書、偽造印文罪處斷。而行使偽造公文書、偽造印文與詐欺取
    財等罪間，有方法、目的之牽連關係，為牽連犯，應依刑法第五十五條規定，從
    一較重之行使偽造公文書罪處斷。起訴書所犯法條欄雖未論列被告行使偽造公文
    書之罪名，惟此業經蒞庭檢察官於原審當庭補充，且起訴書於犯罪事實欄內已敘
    明被告二人行使勞工保險卡之犯行，本院自得論科，附此敘明。
三、原審據以論科，固非無見，惟查：(一)被告等於詐得貸款三十萬元後，始依約支付
    六萬元予劉姓成年男子，原判決認係詐得貸款前支付，尚有錯誤；(二)被告等推由
    劉姓成年男子利用不詳店名不詳刻印人員偽刻附表一、二所示公司及負責人印章
    後蓋用於各該在職證明書上，原判決漏未及並未論述渠等為間接正犯，且對該
    等偽刻印章未宣告沒收，均有未洽；(三)原判決未論述偽造公、私文書、特種文書
    與行使間之關係，亦未論述行使偽造特種文書與偽造印文間之關係，亦有未洽。
    被告等上訴論旨或否犯犯罪，或認原審判決刑度太重，均核無理由，惟原判決既
    有上開可議，自應由本院予以撤銷改判。爰審酌被告甲○○及乙○○犯罪之動機
    、目的、手段、品行，及被告甲○○犯罪後一再否認，並將責任推卸他人，態度
    非佳；被告乙○○坦承犯行，事後與告訴人遠東銀行之債權受讓人即太平產物保
    險股份有限公司達成協議，分期清償本件貸款，此據告訴代理人丙○○於本院證
    實無訛，並有協議書一份、匯款單多紙在卷足稽，足認被告乙○○犯後態度良好
    且顯有悔意，爰依上開情狀對被告二人分別量處如主文第二項所示之刑，以示懲
    儆。
四、末查偽造如附表所示之印章、印文，依刑法第二百十九條之規定，不問屬犯人與
    否，均應予沒收。另偽造之乙○○、賴世岳各類所得扣繳暨免扣繳憑單、方益企
    業有限公司在職證明書、恆聖有限公司在職證明單及勞工保險卡業經被告二人行
    使提出附於遠東銀行忠孝東路分行申貸卷中，已非屬被告所有之物，又非必須沒
    收之違禁物，故不予宣告沒收。
五、據上論斷，依刑事訴訟法第三百六十九條第一項前段、第三百六十四條，第二百
    九十九條第一項前段、刑法第二十八條、第二百十六條、第二百十條、第二百十
    一條、第二百十二條、第二百十七條第一項、第三百三十九條第一項、第五十五
    條、第二百十九條，罰金罰鍰提高標準條例第一條前段，判決如主文。
本案經檢察官張秋雲到庭執行職務。
中　　　華　　　民　　　國　　九十三　　年　　　九　　　月　　二十三　　日
                              臺灣高等法院刑事第四庭
                                    審判長法  官  蔡　永　昌
                                          法　官  蔡　國　在
                                          法　官  李  英  豪
右正本證明與原本無異。
如不服本判決，應於收受送達後十日內向本院提出上訴書狀，其未敘述上訴之理由者
並得於提起上訴後十日內向本院補提理由書（均須按他造當事人之人數附繕本）。
                                          書記官  鄭  信  昱
中　　　華　　　民　　　國　　九十三　　年　　　九　　　月　　二十七　　日
附錄：本案論罪科刑法條全文
中華民國刑法第二百一十六條：
(行使偽造變造或登載不實之文書罪)
行使第二百十條至第二百十五條之文書者，依偽造、變造文書或登載不實事項或使登
載不實事項之規定處斷。
中華民國刑法第二百一十條：
(偽造變造私文書罪)
偽造、變造私文書，足以生損害於公眾或他人者，處五年以下有期徒刑。
中華民國刑法第二百一十一條：
(偽造變造公文書罪)
偽造、變造公文書，足以生損害於公眾或他人者，處一年以上七年以下有期徒刑。
中華民國刑法第二百一十二條：
(偽造變造特種文書罪)
偽造、變造護照、旅券、免許證、特許證及關於品行、能力服務或其他相類之證書、
介紹書，足以生損害於公眾或他人者，處一年以下有期徒刑、拘役或三百元以下罰金
。
中華民國刑法第三百三十九條第一項：
(普通詐欺罪)
意圖為自己或第三人不法之所有，以詐術使人將本人或第三人之物交付者，處五年以
下有期徒刑、拘役或科或併科一千元以下罰金。
附表：
一、方益企業有限公司八十八年七月十五日在職證明書上偽造之「方益企業有限公司
    」及負責人「蕭坤焰」印章、印文各壹枚。
二、恆聖有限公司八十八年八月四日在職證明單上偽造之「恆聖有限公司」及負責人
    「劉聆弟」印章、印文各壹枚。
